最高法院刑事判決　　　　　　　　　　　　　　　八十八年度台上字第一一四五號
　　上　訴　人　甲○○
　　　　　　　　乙○○
右上訴人等因盜匪案件，不服台灣高等法院中華民國八十六年四月八日第二審判決（
八十五年度上訴字第五三一六號，起訴案號：台灣新竹地方法院檢察署八十四年度偵
字第八七○四號），提起上訴，本院判決如左：
    主  文
原判決撤銷，發回台灣高等法院。
    理  由
本件原判決認定上訴人甲○○住在新竹縣新豐鄉境內，自民國八十四年某時起，與林
清柳、何德祥、羅兆亮、徐裕能……等人時常於週末例假時，在新竹縣新豐鄉、新埔
鎮等地之不詳地點（惟均非公共場所及非公眾得出入之場所），以撲克牌「梭哈」等
方式賭博財物，每人每次輸贏之金額可達新台幣（下同）數十萬元之譜，遂起貪慾，
於八十四年八月間某日，甲○○、林清柳……等人約定於同年月十二日再行攜帶鉅款
以賭博財物，上訴人甲○○見機不可失，遂夥同其姐夫即上訴人乙○○（曾住新竹縣
新豐鄉埔和村約一年及重興村新庄子約二至三年，前已遷居至雲林縣台西鄉蚊港村十
鄰一一四號）、堂兄史乾隆（住新竹縣新豐鄉坡頭村七鄰一一六號，另案審理中）及
其他二名年籍不詳之成年男子，共同意圖為自己不法之所有，基於強盜財物之犯意聯
絡及行為分擔，擬妥由上訴人甲○○至賭博現場佯裝一同賭博以探究虛實並確定賭博
地點，史乾隆則駕駛小客車至中山高速公路新竹縣境內湖口交流道附近接應由外地而
至之乙○○及上述二名年籍不詳之男子（下稱乙○○等三人），由甲○○俟機聯絡史
乾隆賭博之確實地點及屋內陳設等情形後，再由史乾隆駕車至所述地點放下乙○○等
三人，由乙○○等三人持意圖為此次強盜犯行而持有可發射子彈之銀白色手槍（因未
扣案，故是否為制式手槍不詳）二把入內行搶，以此方式強盜財物。同年月十二日下
午六時許，甲○○與林清柳、何德祥、羅兆亮、徐裕能、甘泉興、史榮彬、年籍不詳
綽號「阿珠」、「小萍」之二名女子……等人至新竹縣湖口鄉湖口工業區之濃來餐廳
先行聚餐，席間有人提及其等友人吳傳剛搬新家至新竹縣新豐鄉○○路○段三二五
巷三十二弄十一號，提議至該處聚賭，遂於晚上八時許轉至吳傳之新居，林清柳、
何德祥、羅兆亮、徐裕能、甘泉興、甲○○等人至該屋二樓房間內，以撲克牌「梭哈
」方式賭博財物，其他人則於一樓客廳喝酒娛樂，惟因吳傳家中係新居，地點隱密
又無電話，致甲○○苦無機會聯絡史乾隆等人，迨同日晚上十一時許，徐裕能等人約
集數人出外至新豐鄉萬紫千紅ＫＴＶ唱歌，甲○○見機會難得，遂佯以唱ＫＴＶ之名
與其等外出以俟機聯絡史乾隆等人，至上開ＫＴＶ不到二十分鐘，甲○○即藉故有呼
叫器需回覆，離開上開ＫＴＶ，並藉此機會聯絡史乾隆等人，告知其等賭博之地點、
如何前往及屋內情形……等情況，因屋內觀看賭博之人甘泉興綽號「老甘」，遂約定
以敲門並稱係「老甘」的朋友之方式，誘使屋內之他人開門，並以原先擬妥之計劃入
內進行強盜。旋因惟恐他人起疑，甲○○遂於隔日（同年月十三日）一時三十分許回
到吳傳家中觀看他人賭博，至徐裕能等其他唱ＫＴＶ之人同返吳傳家中後，再行
下樓與其喝酒。迨同年月十三日凌晨三時三十分許，史乾隆駕車載乙○○等三人至吳
傳家中後，乙○○因屋內賭博之中有其舅林清柳及與其吃過一餐飯情誼之友人羅兆
亮，恐二人認出，遂以內衣將其臉部以下蒙住以掩人耳目，三人敲門並稱係「老甘」
的朋友，甲○○在旁則以：「是熟人，開門無關係。」等語，誘使屋內之人開門後，
乙○○及另一不詳姓名之男子衝至二樓，由該不詳姓名之男子持先前無故持有之銀白
色手槍一把並喝令：不要動，這是搶錢等語，以手槍持令林清柳等賭博之人面向牆壁
站好（惟林清柳因知悉蒙面之人係乙○○，故其並未轉向牆壁），而由乙○○先將房
間內三支行動電話搜括入袋內，以防事後報警爭取逃亡時間，再由乙○○先將房間內
除林清柳之人外賭桌上及身上財物搜括一空裝入其等攜入之深色背包內，待欲搜括林
清柳身上之財物時，因恐林清柳認出識破，遂改由該持槍之年籍不詳男子搜括林清柳
身上之財物，計自林清柳身上取得二十八萬元，羅兆亮身上取得三十萬元，何德祥身
上取得六十萬元，徐裕能身上取得六十萬元；同時另一名年籍不詳之男子則持另一把
銀白色手槍，喝令於一樓喝酒之人全部進入廁所內，並搜括綽號「阿珠」、「小萍」
二名女子之皮包二個內之不詳財物後，遂會同自二樓強盜完畢下樓之乙○○及另一不
詳姓名之男子逃逸，惟乙○○於下樓時因一時緊張，蒙於其臉上之內衣脫落，為自二
樓門口欲追出之林清柳所認出，與乙○○同往二樓強盜之持槍男子見狀為免追捕，遂
往樓上發射二槍，再與樓下強盜之男子會合後，再往後門發射一槍（惟此三槍並未對
人發射）以為警告不得再行追捕，再坐上於康樂路路口等待史乾隆之小客車後，駛至
湖口工業區附近，乙○○將強盜所得之款項中約六、七十萬元交給史乾隆囑其轉交於
甲○○後，與另二下手強盜之男子下車。嗣史乾隆於同年月十三日下午四、五時之間
，在新竹縣湖口鄉坡頭村擬將上揭六、七十萬元交予甲○○，因甲○○表示曾欠史乾
隆六、七十萬元而未收受以資抵免債務等情。因而維持第一審從一重論處上訴人等共
同意圖為自己不法所有，以強暴致使不能抗拒而取他人之物罪刑之判決，駁回上訴人
等在第二審之上訴，固非無見。
惟查(一)原判決認定上訴人等持有上揭可發射子彈之銀白色手槍及子彈，係犯行為時槍
砲彈藥刀械管制條例第十條第三項之罪，及刑法第一百八十七條之罪。惟刑法第一百
八十七條所稱之子彈，以可供軍用為構成要件。上揭子彈如何可以認定可供軍用﹖原
判決並未詳認定之理由，已有判決理由不備之可議。且原判決既認定上訴人等同時
持有上揭槍彈，事實如果無訛，子彈部分係意圖供犯罪之用而持有，槍枝部分亦應係
意圖供犯罪之用而持有，何以又認定僅單純持有﹖自有判決理由矛盾之違法。(二)盜匪
所得之財物，應發還被害人，懲治盜匪條例第七條第一項定有明文。此為強制規定，
匪所得財物除已費失外，無論是否扣案，均應諭知發還。原判決事實既認定上訴人
等強劫被害人之三支行動電話，竟未諭知發還被害人，與上揭規定不合，亦有可議。
(三)採為判決基礎之證據資料，必須經過調查程序，而顯出於審判庭者，始與直接審理
主義符合，否則其所踐行之訴訟程序，即屬違背法令。本件原審採為判決基礎之重要
證據共犯史乾隆於航空警察局刑警隊之供述及相片一幀（用以認定槍枝之殺傷力），
於審判期日，未依刑事訴訟法第一百六十四條、第一百六十五條第一項之規定，踐行
調查程序向上訴人等提示、宣讀或告以要旨，使其有辯解之機會，而逕採為認定上訴
人等犯罪之論據，不但與直接審理法則有違，且有應於審判期日調查之證據未予調查
之違誤。以上或係上訴意旨所指摘，或為本院得依職權調查之事項，應認原判決有撤
銷發回更審之原因。又上訴人等行為後槍砲彈藥刀械管制條例已修正公布施行，案經
發回，應一併注意比較適用。
據上論結，應依刑事訴訟法第三百九十七條、第四百零一條，判決如主文。
中      華      民      國    八十八    年      三      月     十一     日
                              最高法院刑事第四庭
                                  審判長法官  陳  錫  奎
                                        法官  洪  清  江
                                        法官  吳  昆  仁
                                        法官  李  伯  道
                                        法官  高  金  枝
      右正本證明與原本無異
                                              書  記  官
中      華      民      國    八十八    年      三      月     十七     日
